【裁判字號】    98,重訴,3
【裁判日期】    981118
【裁判案由】    分割共有物
【裁判全文】
臺灣苗栗地方法院民事判決               98年度重訴字第3號
原      告  丁○○
訴訟代理人  李震華律師
被      告  中國人造纖維股份有限公司
法定代理人  乙○○
被      告  戊○○
            子○○
            己○○
            辛○○○
            丙○○
            庚○○
            甲○○
            癸○○
            壬○○
上列當事人間請求分割共有物事件，本院於民國98年11月5 日言
詞辯論終結，判決如下：
    主  文
被告癸○○、壬○○應就其被繼承人林素貞所有坐落苗栗縣頭份
鎮○○段○○段二八０地號土地，應有部分三八八０分之一二０
，辦理繼承登記。
兩造共有坐落苗栗縣頭份鎮○○段○○段二八０地號土地准予分
割如附圖所示：白色-A、-B、-C部分、面積一九四八平方
公尺土地分歸被告中國人造纖維股份有限公司取得；綠色部分
、面積四三九平方公尺土地分歸被告丙○○取得；紅色部分、
面積八二０平方公尺土地分歸原告取得；深藍色部分、面積一
四六平方公尺土地分歸被告庚○○取得；淺藍色部分、面積一
一五平方公尺土地分歸被告癸○○、壬○○取得，並按其應繼分
比例維持公同共有；紫色部分、面積七七平方公尺土地分歸被
告己○○取得；橘色部分、面積五九平方公尺土地分歸被告辛○○○取得；墨綠色部分、面積四二平方公尺土地分歸被告子
○○取得；桃紅色部分、面積二九平方公尺土地分歸被告甲○○取得；黃色部分、面積三八平方公尺土地分歸被告戊○○取
得。
訴訟費用由兩造按附表所示應有部分比例負擔。
    事  實
一、原告起訴主張：坐落苗栗縣頭份鎮○○段○○段280 地號土
    地（重測前為田寮段100-1 地號，下稱系爭筆土地），為兩
    造所共有，共有人之應有部分比例如附表所示。兩造就系爭
    2 筆土地並無不分割之約定，亦無不能分割之情形，惟就分
    割方法無法達成協議，爰訴請法院裁判分割系爭土地。又原
    共有人林素貞已於民國95年7 月14日死亡，被告癸○○、壬○○為其法定繼承人，迄未辦理繼承登記，依法應先命渠等
    辦理繼承登記後再予分割。而系爭土地上有門牌號碼苗栗縣
    頭份鎮○○里○○鄰○○路162 號、164 號、166 號、168 號
    、170 號、174 號、176 號及178 號等房屋相互連接，依序
    為原告及被告庚○○、癸○○與壬○○、己○○、辛○○○
    、子○○、甲○○、戊○○等人所有，為維持系爭土地上現
    有建物之完整，請求依兩造使用現狀，以各建物之牆壁作為
    分割線。惟被告癸○○與壬○○所共有之系爭166 號房屋，
    其房屋基地面積少於所有權狀登記面積，而被告庚○○所有
    之系爭164 號房屋面積則超出其應分得之面積，經被告癸○○與壬○○表示同意面積短少部分由被告庚○○所有系爭16
    4 號房屋基地補足。爰依民法第823 條第1 項規定提起本訴
    ，並聲明：如主文第1、2 項所示。
二、被告戊○○、丙○○、甲○○、中國人造纖維股份有限公司
    、庚○○、癸○○、壬○○、己○○、子○○均稱：同意原
    告主張之分割方案等語。
三、被告辛○○○未於言詞辯論期日到場，亦未提出書狀作何聲
    明或陳述。
    理  由
一、被告除丙○○外，經合法通知，均未於言詞辯論期日到場，
    核無民事訴訟法第386 條各款所列情形，爰依原告之聲請，
    由其一造辯論而為判決。
二、按不變更訴訟標的，而補充或更正事實上或法律上之陳述，
    非為訴之變更或追加；民事訴訟法第256 條規定甚明。原告
    起訴時原主張系爭土地依其起訴狀所附之分割圖分割；嗣於
    98年11月5 日具狀聲明將分割方式變更為依頭份地政事務所
    （下稱頭份地政）98年8 月20日土地複丈成果圖（下稱附圖
    ，卷第241 、242 頁）為分割。核屬不變更訴訟標的而補充
    或更正事實或法律上之陳述，應予准許。
三、原告主張系爭土地為兩造所共有，共有人應有部分如附表所
    示，而原共有人林素貞於95年7 月14日死亡，其繼承人被告
    癸○○與壬○○迄未辦理繼承登記。系爭土地並無依法律規
    定或依土地使用目的而不能分割之情事，兩造就系爭土地亦
    無不能分割之約定，僅各共有人間無法達成分割之協議等事
    實，業據其提出林素貞之繼承系統表及其繼承人之戶籍謄本
    、土地登記謄本等件為證（卷第24至26頁、195 至199 頁）
    ，且為被告戊○○、丙○○、甲○○、中國人造纖維股份有
    限公司（下稱中纖公司）、庚○○、癸○○、壬○○、己○○、子○○等人所不爭執；而被告辛○○○既未到場爭執，
    復未提出書狀作任何聲明或陳述，自堪信原告上開主張為真
    實。
四、按因繼承、強制執行、徵收、法院之判決或其他非因法律行
    為，於登記前已取得不動產物權者，應經登記，始得處分其
    物權；民法第759 條定有明文。又共有物之分割在使共有關
    係變更為單獨所有，其性質為共有人間應有部分之交換，自
    屬處分行為，須以共有人之處分權存在為前提，是以共有人
    就共有物如無處分權可資行使，共有人無從以協議方式為分
    割，法院亦不能依共有人之請求為裁判分割，故共有之不動
    產之共有人中一人死亡，他共有人請求分割共有物時，為求
    訴訟之經濟起見，可許原告就請求繼承登記及分割共有物之
    訴合併提起，即以一訴請求該死亡之共有人之繼承人辦理繼
    承登記並請求該繼承人於辦理繼承登記後，與原告及其餘共
    有人分割共有之不動產（最高法院69年台上字第1134號判例
    、70年第2 次民事庭會議決議(二)參照）。本件系爭土地之共
    有人林素貞業於95年7 月14日死亡，其繼承人即被告癸○○
    、壬○○尚未就系爭土地辦理繼承登記，故原告於分割系爭
    土地之處分行為前，請求被告癸○○、壬○○應就被繼承人
    林素貞所有系爭土地應有部分先辦理繼承登記，揆諸上開說
    明，為有理由，應予准許。
五、次按各共有人，除法令另有規定外，得隨時請求分割共有物
    。但因物之使用目的不能分割或契約訂有不分割之期限者，
    不在此限；分割之方法不能協議決定者，法院得依任何共有
    人之請求，以原物分配於各共有人；民法第823 條第1 項、
    第824 條第2 項第1 款前段分別定有明文。依土地登記謄本
    所示（卷第195 頁），系爭土地之地目為田，並無依法律規
    定或依土地使用目的而不能分割之情事，且兩造就系爭土地
    並無不能分割之約定，僅共有人間無法達成分割之協議，此
    為兩造所不爭執。是原告訴請本院裁判分割，自屬正當，亦
    應准許。
六、查系爭土地之南側有門牌號碼苗栗縣頭份鎮○○里○○鄰○○
    路162 號、164 號、166 號、168 號、170 號、174 號、17
    6 號及178 號房屋，均面臨和平路；而原告於所有之162 號
    房屋東側搭建廠房；170 號及174 號房屋間隔有一小巷道；
    178 號房屋西側有一鐵皮倉庫，為被告戊○○所搭建。系爭
    土地北側之中纖公司大門門口往東之巷道應屬系爭土地範圍
    內，巷道中有一層磚造房屋，所有人不明；繼續往東行，有
    一鐵皮圍牆，牆內有菜園、果樹；鐵皮圍牆後方則為被告丙○○之菜園，與原告之廠房後方相接，菜園旁有一水溝，無
    法通往道路等情，業經本院於98年4 月24日協同兩造及頭份
    地政人員履勘現場，並製有勘驗筆錄、現場照片及現況圖等
    件在卷可稽（卷第114 至131 頁、137 至141 頁）。本院審
    酌系爭土地上分別有原告及被告庚○○、癸○○與壬○○、
    己○○、辛○○○、子○○、甲○○、戊○○等人所有之房
    屋，被告丙○○則於其上闢有菜園，其餘部分為巷道，故宜
    將各共有人所有建物位置分配予各共有人，以符多數共有人
    之利益。且被告戊○○、丙○○、甲○○、庚○○、癸○○
    、壬○○、己○○、子○○等人均表示願意按系爭土地之使
    用現況分割，被告中纖公司亦具狀陳明願意取得依其他共有
    人建物所在位置分割後之所餘畸零地在卷（卷第269 頁）。
    惟被告庚○○所有之164 號房屋基地面積為160 平方公尺，
    超出其應分得之面積146 平方公尺，致相鄰被告癸○○、壬○○共有之166 號房屋面積短少，故分配予被告癸○○與壬○○共有之土地界址線應向系爭164 號房屋基地挪移，以補
    足渠等應分得之面積。綜上，本院參酌土地共有人之意願、
    土地使用現狀及共有人之利益等一切情狀，認原告主張之分
    割方案尚屬可採。爰諭知如主文第2 項所示。
七、本件事證已臻明確，兩造其餘攻擊防禦方法及舉證，經核均
    與判決結果無影響，爰無庸逐一論述，附此敘明。
八、分割共有物之訴，原、被告之間本可互換地位，本件原告起
    訴雖於法有據，但被告之應訴實因訴訟性質所不得不然，其
    所為抗辯係為伸張或防衛權利所必要，是本院認本件之訴訟
    費用應由兩造各按其應有部分比例分擔，始為公允。爰諭知
    如主文第3 項所示。
九、據上論結，原告之訴為有理由，依民事訴訟法第80條之1 、
    第85條第1 項但書、第385 條第1 項前段，判決如主文。
中    華    民    國    98    年    11    月    18    日
                  民事庭法  官  黃怡玲
以上正本係照原本作成。
如對本判決不服，須於判決送達後20日內向本院提出上訴狀（須
附繕本）。
                        書記官  孫銘宏
中    華    民    國    98    年    11    月    18    日
附表：
  ┌───┬────────────────┬──────┐
  │ 編號 │        共 有 人                │  應有部分  │
  ├───┼────────────────┼──────┤
  │  1   │中國人造纖維股份有限公司        │2036/3880   │
  ├───┼────────────────┼──────┤
  │  2   │丙○○                          │4587/38800  │
  ├───┼────────────────┼──────┤
  │  3   │丁○○                          │857/3880    │
  ├───┼────────────────┼──────┤
  │  4   │庚○○                          │1523/38800  │
  ├───┼────────────────┼──────┤
  │  5   │癸○○、壬○○（林素貞之繼承人）│120/3880    │
  ├───┼────────────────┼──────┤
  │  6   │己○○                          │80/3880     │
  ├───┼────────────────┼──────┤
  │  7   │辛○○○                        │62/3880     │
  ├───┼────────────────┼──────┤
  │  8   │子○○                          │44/3880     │
  ├───┼────────────────┼──────┤
  │  9   │甲○○                          │30/3880     │
  ├───┼────────────────┼──────┤
  │ 10   │戊○○                          │40/3880     │
  └───┴────────────────┴──────┘

司法院資訊處製作；財團法人民間司法改革基金會備份。
